【裁判字號】    92,易,522
【裁判日期】    920305
【裁判案由】    恐嚇取財
【裁判全文】
臺灣臺中地方法院刑事判決                          九十二年度易字第五二二號
    公  訴  人  臺灣臺中地方法院檢察署檢察官
    被      告  乙○○
    選任辯護人  李宗炎律師
右列被告因恐嚇取財案件，經檢察官提起公訴（九十二年度偵字第一二二一號），本
院判決如左：
    主  文
乙○○無罪。
    理  由
一、公訴意旨略以：被告乙○○可預見一般人購買金融帳戶使用，常與財產犯罪密切
    相關，且取得他人存摺之目的在於收取贓物，及掩飾犯行而不易遭人追查；又對
    於提供活期存款帳戶，雖無引發他人萌生犯罪之確信，仍基於縱若有人持以犯罪
    ，亦無違反本意之不確定幫助故意，於民國九十一年七月間某日，在臺中市西區
    日盛國際商業銀行股份有限公司臺中分行前，將其於該行所開立之帳號：000
    00000000000號活期存款帳戶之存摺一本及金融卡一張，以新臺幣（
    下同）二千元之代價，出售交付予案外人姓名年均不詳、綽號「阿奇」之成年男
    子，以此方式幫助案外人「阿奇」從事犯罪。嗣案外人「阿奇」即意圖為自己不
    法之所有，於同年九月八日下午五時許，在臺中市○區○○○路與忠明南路交岔
    路口附近，先竊得被害人甲○○所有車牌號碼：Ｈ三–八三二九號自用小客車一
    部後，再於同年月九日上午十一時許，以電話向被害人恐嚇，恫稱：如欲取回上
    開自用小客車，須匯款四萬元至被告上開活期存款帳戶內云云，致使被害人因畏
    懼其所有上開自用小客車遭破壞，而依案外人「阿奇」之指示，如數匯款至被告
    上開活期存款帳戶內。因認被告涉犯刑法第三十條第一項、第三百四十六條第一
    項幫助恐嚇取財罪嫌云云。
二、(1)、按犯罪事實應依證據認定之，無證據不得推定其犯罪事實，又案件不能證明
    被告犯罪者，應諭知無罪之判決，刑事訴訟法第一百五十四條、第三百零一條第
    一項分別定有明文。再者，認定不利於被告之事實，須依積極證據，苟積極證據
    不足以為不利被告事實之認定時，即應為有利於被告之認定，更不必有何有利之
    證據，業經最高法院三十年上字第八一六號著有判例。
(2)、公訴人認被告有上開犯行，無非係以：被告應得預見其所出售之上開活期存款帳
    戶，將供案外人「阿奇」犯罪所用。且被告所出售之上開活期存款帳戶，事後確
    由案外人「阿奇」持以作為向被害人恐嚇取財犯罪使用等情為據。
(3)、訊據被告固不否認：曾於右揭時地，以上開代價，出售上開活期存款帳戶之存摺
    及金融卡予案外人「阿奇」之事實，但堅詞否認有幫助恐嚇取財之犯行，辯稱：
    當初案外人「阿奇」係告知：欲借用其上開活期存款帳戶，供渠友人匯還借款之
    用。其並不知案外人「阿奇」事後會持其所出售之上開活期存款帳戶，供犯恐嚇
    取財罪使用等語。
(4)、經查：、按幫助犯之成立，主觀上行為人須有幫助故意，客觀上須有幫助行為
    。而幫助犯係從屬於正犯而成立，並無獨立性，故幫助犯須對正犯之犯罪事實，
    具有共同認識而加以助力，始能成立。其所應負責任，亦以與正犯有同一認識之
    事實為限，若正犯所犯之事實，超過其共同認識之範圍時，則幫助者事前既不知
    情，自不負責；又幫助犯對正犯行為所認識之內容，如與正犯所發生之事實不一
    致時，應僅就其所認識之範圍負責；且刑法上之幫助犯，係對於犯罪與正犯有共
    同之認識，而以幫助之意思，對於正犯資以助力者而言。若於正犯之犯罪無共同
    之認識，則非幫助犯。換言之，幫助犯係幫助正犯犯特定之罪，故對於正犯之犯
    罪（即正犯之實行行為）須有認識，如其認識與事實不符時，仍以其所認識為準
    。不論直接或間接故意，亦不論對犯罪故意採認識主義、希望主義或容認主義，
    均須對該當構成要件之客觀事實有所認識，始足以成立故意犯。從而，幫助犯仍
    須對正犯該當構成要件之實行行為有所認識始足當之。如果僅以一般犯罪之「預
    見可能性」，而非以對於正犯構成犯罪之事實之「預見（認識）且容認」，據為
    認定幫助犯有無幫助故意，顯與刑法上所稱故意相悖，而有違刑法第一條所稱「
    罪刑法定原則」。
、綜觀被告上開供述，被害人之指述，及交易明細表、客戶歷史交易查詢單各一紙
    等證據，僅得證明被告所出售之上開活期存款帳戶，事後曾遭案外人「阿奇」持
    以作為向被害人恐嚇取財之用，尚不足證明被告就其所出售之上開活期存款帳戶
    ，日後將由案外人「阿奇」持以作為犯恐嚇取財罪使用之事實，有所認識。
、I、至公訴人以：向被告購買上開活期存款帳戶之案外人「阿奇」，若係欲將之
    作為合法使用，則自行向金融機關申請即可，何須以花錢購買，故被告應可預見
    一般人購買金融帳戶使用，常與財產犯罪密切相關，且取得他人存摺之目的在於
    收取贓物，及掩飾犯行不易遭人追查；又被告對於提供活期存款帳戶，雖無引發
    他人萌生犯罪之確信，但仍以縱若有人持以犯罪，亦無違反其本意為由，而認被
    告具有幫助他人犯罪之不確定故意云云，固非無見。II、人頭帳戶問題在本國固
    然普遍存在，而不肖之人在收購人頭帳戶後，用途甚廣，諸如：請領款項、規避
    稅捐、金融商品買賣或其他合法、非法財務操作、洗錢、恐嚇取財（如常見之「
    擄車勒贖」、「擄鴿勒贖」）、經營六合彩、地下錢莊，甚而擄人勒贖等等，不
    勝枚舉，尚非僅限於恐嚇取財一途。不論直接或間接故意，在確認行為人之幫助
    故意內容時，必須就行為人於幫助行為時，究係幫助正犯為何種犯罪行為，予以
    認定，而非以事後正犯為何種犯罪行為，來反面推論行為人當初之幫助故意內容
    為何。否則，幫助犯之處罰，將端繫於事後不特定之結果而陷於不確定之狀態。
    況承前所述，活期存款帳戶本既存有多種用途，又如何能逕行認定出售活期款款
    帳戶之行為，與事後恐嚇取財之犯罪結果間，具有相當因果關係存在。從而，本
    件尚無證據足以排除被告所出售之上開活期存款帳戶，有可能作為其他用途使用
    ，尚不得以上開活期存款帳戶，事後由案外人「阿奇」作為恐嚇取財犯罪使用，
    即逕認被告確有幫助恐嚇取財之犯行。III、尤有甚者，如認被告須對於利用其上
    開活期存款帳戶之犯罪，負幫助之刑事責任，則不免有將被告所應負刑事責任，
    無限上綱之虞。蓋假設：被告將上開活期存款帳戶之存摺、金融卡出賣交付予案
    外人「阿奇」，而由案外人「阿奇」作為「恐嚇取財」犯罪使用後，再轉交付予
    某甲，由某甲用來作為「擄人勒贖」犯罪使用。之後再由某甲轉交付予某乙，由
    某乙用來作為「洗錢」犯罪使用。之後再由某乙轉交付予某丙，由某丙用來作為
    「詐欺取財」犯罪使用。於此情形下，是否被告均須對上開等人之犯行，一一負
    幫助之責？由此例足以彰顯幫助犯之幫助故意，必須對正犯該當構成要件之具體
    實行行為有所認識，始足當之，而非如公訴人所稱：僅須對一般犯罪之「預見可
    能性」即可。Ⅳ、進者，倘如公訴人所採之見解，得徒以行為人得預見一般人購
    買金融帳戶使用，常與財產犯罪密切相關，且取得他人存摺之目的在於收取贓物
    ，及掩飾犯行而不易遭人追查，即認定行為人存有幫助犯罪之不確定故意存在，
    而須負幫助犯之罪責。則依同一邏輯推論，販賣槍枝之行為人亦應得預見一般人
    購買槍枝之目的，無非作為犯罪使用，故如事後買受槍枝之人將該槍枝，持以作
    為傷害、重傷害、殺人、強盜、搶奪、恐嚇、恐嚇取財、妨害自由、擄人勒贖…
    等等犯罪使用時，該販賣槍枝之人除應負販賣槍枝罪責外，豈非尚應隨著事後買
    受槍枝之人所犯罪責，而負不同罪責之幫助犯責任，由此例益徵公訴人上開所持
    見解，顯有不當。
、綜上所述，被告所為，固屬可議，然因查無其他積極之證據，足以證明被告就其
    所出售之上開活期存款帳戶，日後將由案外人「阿奇」持以作為犯恐嚇取財罪使
    用之事實，有所認識，自不得率認被告確有公訴人所指幫助恐嚇取財犯行。是揆
    諸首揭說明，自應諭知無罪之判決。
據上論斷，應依刑事訴訟法第三百零一條第一項，判決如主文。
中      華      民      國      九十二      年    三    月      五      日
                                    臺灣臺中地方法院刑事第六庭
                                        法  官  唐  敏  寶
右正本證明與原本無異。
如不服本判決，應於送達後十日內向本院提出上訴狀（須附繕本），上訴於臺灣高等
法院臺中分院。
                                        書記官
中      華      民      國      九十二      年    三    月      五      日


司法院資訊處製作；財團法人民間司法改革基金會備份。
